臺灣高等法院刑事判決
109年度交上易字第83號
上  訴  人  臺灣士林地方檢察署檢察官
被      告  彭康泰


上列上訴人因被告過失傷害案件，不服臺灣士林地方法院108年
度交易字第103號，中華民國108年12月31日第一審判決（起訴案
號：臺灣士林地方檢察署107年度調偵字第1161號），提起上訴
，本院判決如下：
    主  文
原判決撤銷。
彭泰康犯過失傷害罪，處拘役參拾日，如易科罰金，以新臺幣壹
仟元折算壹日。
    事  實
一、被告彭康泰於民國106年11月19日下午1時29分許(起訴書誤
    載為「1時31分」)，駕駛車牌號碼0000-00號自用小客車沿
    新北市八里區商港路由東往西方向行駛，行經同路段與中華
    路交岔路口時，本應注意汽車行駛至交岔路口，其行進、轉
    彎應依燈光號誌之指揮，而圓形黃燈用以警告車輛駕駛人，
    表示紅色燈號即將顯示，屆時將失去通行路權；且應注意車
    前狀況，並隨時採取必要之安全措施，而且依當時之天候晴
    、日間自然光線、市區道路柏油路面、乾燥、無缺陷亦無障
    礙物、視距良好，並無不能注意之情事，彭康泰見號誌顯示
    為黃燈，竟疏未注意車前狀況，並隨時採取必要之安全措施
    ，貿然加速搶越黃燈，直行進入上開路口往台64號道路行駛
    ，適有陳慎擇騎乘車牌號碼000-000號普通重型機車沿中華
    路由南往北方向（即往廖添丁廟方向），亦疏未注意號誌仍
    為紅燈，尚未變換為綠燈，即闖越紅燈行至該處，彭康泰見
    狀閃避不及，其駕駛上開汽車左側車門位置即與陳慎擇騎乘
    機車之右側發生撞擊，陳慎擇因而人車倒地，並因此受有右
    側髖部脫臼併股骨頭撕裂性骨折、右膝腓骨上端閉鎖性骨折
    、雙腳、右手挫擦傷、嘴唇撕裂傷等傷害。而彭康泰於肇事
    後，在未被有偵查犯罪職權之公務員發覺前，向前往現場處
    理車禍之員警坦承為肇事者並願接受裁判。
二、案經陳慎擇訴由新北市政府警察局蘆洲分局報告臺灣士林地
    方檢察署檢察官偵查起訴。
    理  由
壹、證據能力部分：
    按被告以外之人於審判外之陳述，雖不符刑事訴訟法第159
    條之1至第159條之4之規定，而經當事人於審判程序同意作
    為證據，法院審酌該言詞陳述或書面陳述作成時之情況，認
    為適當者，亦得為證據。又當事人、代理人或辯護人於法院
    調查證據時，知有第159條第1項不得為證據之情形，而未於
    言詞辯論終結前聲明異議者，視為有前項之同意，同法第15
    9條之5亦有明定。查本件檢察官及被告就本判決下列所引被
    告以外之人於審判外陳述之證據能力均不予爭執，迄至言詞
    辯論終結，亦未對該等證據之證據能力聲明異議，本院審酌
    該些供述證據作成時，核無違法取證或其他瑕疵，認為以之
    作為本案之證據屬適當，自有證據能力。其餘資以認定被告
    犯罪事實之非供述證據，均查無違反法定程序取得之情形，
    依刑事訴訟法第158條之4反面規定，亦具證據能力。
貳、實體部分：
一、認定被告犯罪事實所憑之證據及理由：
    訊據被告彭泰康固坦承有於上開時、地，駕駛前揭自用小客
    車，與告訴人騎乘之機車發生碰撞，告訴人因此而受有右側
    髖部脫臼併股骨頭撕裂性骨折、右膝腓骨上端閉鎖性骨折、
    雙腳、右手挫擦傷、嘴唇撕裂傷之傷害等事實，惟矢口否認
    有何過失傷害犯行，辯稱：我沒有違反交通號誌，原審也有
    送鑑定，我認為我沒有絲毫的過失云云（見本院卷第44頁）
    。經查：
  ㈠被告於上開時間，駕駛車牌號碼0000-00號自用小客車，沿新
    北市八里區商港路由東往西方向行駛，行經同路段與中華路
    交岔路口時，發生本案事故，告訴人因而受有右側髖部脫臼
    併股骨頭撕裂性骨折、右膝腓骨上端閉鎖性骨折、雙腳、右
    手挫擦傷、嘴唇撕裂傷之傷害等事實，迭據被告於警詢、偵
    查、原審及本院審理時所自承，復經證人即告訴人陳慎擇於
    警詢、偵查中證述明確（見偵卷第9、10頁，調偵卷第83至8
    5頁，原審卷㈡第17至22頁），此外復有淡水馬偕醫院106年1
    1月19日、106年12月22日乙種診斷證明書各1 紙、新北市政
    府警察局蘆洲分局蘆洲交通分隊道路交通事故現場圖、道路
    交通事故調查報告表㈠㈡各1份、談話紀錄表2紙、車損暨現場
    照片28張、臺灣士林地方檢察署108年2月14日勘驗筆錄暨監
    視錄影畫面翻拍照片1份在卷可稽（見偵卷第12、13、16、1
    8至35頁，調偵卷第69至77頁），此部分之事實，首堪認定
    。
　㈡就本案之案發經過，經原審勘驗案發時被告行車方向之號誌
    變化情形，於106年11月19日下午1時29分52秒為綠燈，第53
    至56秒為黃燈，第57秒轉為紅燈，有原審勘驗筆錄1份及翻
    拍照片6張在卷（見原審卷㈡第53、63至66頁）；此部分再經
    本院勘驗檔案名稱：「中華路二段、商港路(廖添丁廟)往台
    64方向全景」監視器畫面(拍攝角度為被告車輛之行向方向
    ，惟攝影畫面未及於被告通過路口之情形)，監視器畫面時
    間：11/19/0000 00：29：45至13：30：14之錄影畫面，其
    中：
  ⒈自畫面時間開始至13：29：52，燈號均為綠燈(見本院卷第77
    至80頁截圖照片)
　⒉於13：29：53綠燈熄滅、轉為黃燈(見本院卷第81頁截圖照片
    )
　⒊於13：29：53至13：29：56燈號均為黃燈(見本院卷第81頁下
    方截圖照片)
　⒋於13：29：57黃燈將熄、紅燈亮起(見本院卷第83頁下方截圖
    照片)
　　有本院勘驗筆錄及截圖照片在卷可稽(見本院卷第73、77至9
    5頁)。
　　另本院再勘驗檔案名稱：「中華路二段、商港路往廖添丁廟
    方向全景」監視器畫面，監視器畫面時間：11/19/0000 00
    ：29：45至13：29：59之錄影畫面(拍攝角度為告訴人機車
    行向方向，攝影畫面未及於告訴人行向號誌之位置)，其中
    ：
　⒈自畫面時間開始至13：29：53，與告訴人機車行駛方向相同
    之行人號誌燈為紅燈，對向車輛停等中(見本院卷第99至103
    頁上方截圖照片)
　⒉於13：29：53，與告訴人機車行駛方向相同之行人號誌燈為
    紅燈，對向車輛停等中，另有一銀色廂型車出現於監視器畫
    面右下角(見本院卷第103頁下方截圖照片)
　⒊於13：29：54，與告訴人機車行駛方向相同之行人號誌燈為
    紅燈，對向車輛停等中，另有一銀色廂型車出現於監視器畫
    面右下角，告訴人亦騎乘機車併行於其左側(見本院卷第104
    頁下方截圖照片)
　⒋於13：29：55，與告訴人機車行駛方向相同之行人號誌燈為
    紅燈，對向車輛停等中，銀色廂型車與告訴人機車併行於道
    路上，而告訴人機車漸漸超越該車，繼而超越該車(見本院
    卷第105頁上、下方截圖照片)
　⒌於13：29：56共截圖4張，前2張照片仍未見被告車輛駛出，
    第3張照片始見被告之白色自用小客車出現在監視器畫面右
    上區之橫向道路(見本院卷第107頁上方截圖照片)，第4張照
    片可見被告之車輛極為接近道路之停止線　
　⒍於13：29：57共截圖6張，第1張照片被告駕駛白色自用小可
    車來到橫向道路之行人斑馬線，而告訴人車身左傾，似有意
    閃避(見本院卷第108頁上方截圖照片)；第2張照片可見被告
    駕駛白色自用小客車，超越橫向道路之行人斑馬線，正通過
    橫向道路之機車待轉區，而告訴人車身左傾，似有意閃避(
    見本院卷第108頁下方截圖照片)；第3張照片可見被告駕駛
    白色自用小客車將超越橫向道路之待轉區，進入路口，而告
    訴人車身左傾，似有意閃避，惟仍閃避不及，與被告發生碰
    撞(見本院卷第109頁上方截圖照片)；第4張照片可見告訴人
    機車與被告車輛發生碰撞，告訴人機車倒地，被告駕駛之白
    色自用小客車已超越橫向道路之待轉區，來到直向道路之正
    中央(見本院卷第109頁下方截圖照片)
　　以上勘驗結果，有本院勘驗筆錄及截圖照片在卷可稽(見本
    院卷第73、77至95、99至113頁)。　
　㈢再經本院函詢新北市政府交通局有關新北市○○區○○路○○○路於
    000○00○00○00○○00○○號誌運作情形，該局函復以：「旨揭路
    口各時相運作說明如下：
　⒈第1時相為中華路往桃園方向早開(號誌燈號為圓形綠燈)及臺
    64下閘道右轉(號誌燈號為紅燈及右轉箭頭綠燈)
　⒉第2時相為中華路雙向對開(號誌燈號為圓形綠燈)
　⒊第3時相為臺64下閘道直行綠燈(號誌燈號為圓形綠燈)　
　⒋第4時相為中華路往桃園方向右轉商港路(號誌燈號為紅燈及
    右轉箭頭綠燈)及商港路往臺64閘道綠燈(號誌燈號為圓形綠
    燈)　
　　旨案路口號誌燈號轉換係依據預設時制循一定步階轉換，期
    順序為綠燈(行車與行人)、行人綠閃、行人紅燈、行車黃燈
    、行車紅燈（含路口號誌全紅清道之時間），以第1時相至
    第4時相依序運作。」，並檢附號誌時制計畫資料1份，有新
    北市交通局109年4月17日新北交工字第1090651628號函在卷
    可稽(見本院卷第55至60頁)。
　㈣徵諸前揭勘驗監視器錄影畫面之結果可知，被告車輛之行相(
    即商港路往臺64方向)於畫面時間開始時間(下午1時29分45
    秒）至同時分52秒，燈號均為綠燈；同時分53秒綠燈熄滅、
    轉為黃燈；同時分53至56秒燈號均為黃燈；同時分57秒黃燈
    將熄、紅燈亮起。以此對照新北市○○○○○○○○路○○○○○○○○○○號
    誌時制計畫資料，可知本件車禍事故發生之際，該路口之時
    相運作應屬於第4時相，亦即中華路往桃園方向右轉商港路(
    號誌燈號為紅燈及右轉箭頭綠燈；即告訴人機車之行向)及
    商港路往臺64閘道綠燈(號誌燈號為圓形綠燈；被告車輛之
    行向)，其秒數為綠燈52秒、黃燈4秒(下午1時29分53至56秒
    )、全紅3秒(下午1時29分57至59秒)，此部分事實應堪認定
    ，先予敘明。
　　再對照前開「中華路二段、商港路往廖添丁廟方向全景」監
    視器畫面之勘驗結果，亦可知被告駕駛之車輛在案發當日下
    午1時29分56秒之時，極為接近道路之停止線；於同時分57
    秒甫通過行人斑馬線、機車待轉區，準備進入交岔路口內。
　㈤按道路交通安全規則第94條第3項前段規定汽車行駛時，駕駛
    人應注意車前狀況，並隨時採取必要之安全措施。所謂「車
    前狀況」，並非僅限於注意所駕駛車輛正前方之狀況，於行
    經交岔路口之情形，尤應注意左右兩方人車與該交岔路口之
    動態關係，始符合此規定維持車輛駕駛及道路使用安全之本
    旨（最高法院104年度台上字第3655號判決意旨參照）。又
    按圓形黃燈用以警告車輛駕駛人及行人，表示紅色燈號即將
    顯示，屆時將失去通行路權，道路交通標誌標線號誌設置規
    則第206條第4款規定甚明。
　　被告既領有普通自用小客車駕駛執照（見偵卷第42頁之證號
    查詢汽車駕駛人資料），自應知悉並遵守上開規定。且依本
    案事故發生當時之天候晴、日間自然光線、市區道路柏油路
    面、乾燥、無缺陷亦無障礙物、視距良好，並無不能注意之
    情事，本件被告行車時，於下午1時29時56秒之際，雖依前
    述規定，於黃燈時仍可通行，但被告既知其接近路口時已為
    黃燈，且被告係在黃燈第4秒(同時分53秒至56秒)始通過停
    止線，自當知號誌即將變為紅燈，甚至於同時分57秒時，號
    誌已呈現「黃燈將熄、紅燈亮起」之狀態(見本院卷第83頁
    下方照片)，而被告此時車輛甫通過停止線，繼而跨越通過
    行人斑馬線、機車待轉區之位置，已進入交岔路口內，則被
    告理當知悉告訴人行車方向之號誌即將隨之變為綠燈，且在
    該處停等之車輛、行人或有搶先起步之可能，形成交岔垂直
    車流，此時更應謹慎注意車前狀況，並隨時採取必要之安全
    措施，惟被告竟疏未注意車前狀況，亦未減速慢行，貿然通
    過該路口，致閃避不及而與自其左方駛出由陳慎擇所騎乘欲
    穿越商港路之機車發生撞擊，陳慎擇並因而受有前揭傷勢，
    是被告對於其駕駛自用小客車肇事，致使告訴人受傷之行為
    具有過失責任一節，至為灼然，且被告之過失行為與告訴人
    受傷之間，顯然具有相當因果關係。
　　至檢察官起訴書雖認被告有闖越紅燈之情形，惟被告駕駛之
    自用小客車於當日下午1時29分56秒之時，已極為接近道路
    之停止線，而當時行向號誌仍為黃燈，業經本院審認如前，
    自難認被告有何闖越紅燈之行為，公訴意旨所指容有誤會，
    爰予敘明。　
　㈥再按車輛面對圓形紅燈表示禁止通行，不得超越停止線或進
    入路口，道路交通標誌標線號誌設置規則第206條第5款規定
    甚明。依前所述，本件車禍事故發生之際，系爭路口乃係第
    4時向，即中華路往桃園方向右轉商港路(號誌燈號為紅燈及
    右轉箭頭綠燈），亦即告訴人機車之行向僅能右轉商港路，
    直行方向則為紅燈，且依前述燈號秒數之管制計畫所示，於
    當日下午1時29分57至59秒時，系爭路口應為第4時相全紅3
    秒之時段，為路口號誌全紅清道之時間。雖告訴人主張案發
    當時號誌有異常現象，其並無闖紅燈云云，惟參諸告訴人於
    警詢陳稱：當時我的燈號紅燈轉綠燈，但是不知道為什麼突
    然變黃燈，我就慢慢騎過去，發現還沒變綠燈，我就慢慢騎
    ，過了路中間時我有看左右來車，發現左邊對方燈號是紅燈
    ，我一回頭看右方，對方就從右方撞過來了等語(見偵卷第1
    0頁)；於偵查中陳稱：當時號誌是紅燈，倒數秒數從80幾秒
    到結束，正常來講會變成綠燈，但是不知道那天為什麼突然
    變成黃燈，我當時已經過去了，就慢慢滑過去等語(見偵卷
    第57頁)，可見告訴人當時係以紅燈秒數倒數時間，自行推
    斷應變換為綠燈之時間，並非親眼確見燈號已轉換為綠燈。
    而依告訴人前開所述，其已見號誌並未變換為綠燈，猶執意
    前行，自有闖越紅燈駕駛之過失甚明。再參諸本院就檔案名
    稱：「中華路二段、商港路往廖添丁廟方向全景」監視器畫
    面勘驗結果，於當日下午1時29分53秒時，告訴人機車行駛
    方向另有一銀色廂型車出現於監視器畫面右下角(見本院卷
    第103頁下方截圖照片)；同時分54秒時，告訴人亦騎乘機車
    併行於銀色銀色廂型車左側(見本院卷第104頁下方截圖照片
    )；同時分55秒時，告訴人機車漸漸超越該銀色廂型車，繼
    而超越該車(見本院卷第105頁上、下方截圖照片)，可見於
    當日下午1時29分53秒時，有1銀色廂型車搶先起步，告訴人
    騎車之機車於同時分54秒出現於畫面中，惟該銀色廂型車並
    未加速前行，而係緩慢前進，告訴人之機車隨即超越該銀色
    廂型車，依此駕駛行為以觀，堪認該銀色廂型車應亦係自行
    以紅燈秒數倒數之方式，推斷號誌應於同時分53秒變換為綠
    燈，惟起步後發現燈號並未轉換為綠燈，仍屬紅燈之號誌，
    始減速緩慢前進。由此益徵本件車禍事故發生之際，告訴人
    之行向號誌為紅燈，其並未確認燈號確已轉換為綠燈，僅以
    紅燈秒數倒數之方式搶快起步，而於系爭路口全紅燈號時闖
    越通行，其自有闖越紅燈駕駛之過失甚明，告訴人主張系爭
    路口燈號異常云云，難認可採。　　
　　依前所述，告訴人騎乘機車竟疏未注意路口號誌之變換，貿
    然闖越紅燈欲通過該路口，固堪認告訴人就本件之車禍發生
    亦有過失，且應為肇事主因。惟刑法之過失傷害罪，祇以加
    害人之有過失為致傷害之一原因已足，不因被害人亦有過失
    而影響於犯罪之成立，但得審酌各方過失程度，為量刑輕重
    之標準，有關被害人與有過失乙節，僅係被告與被害人間民
    事賠償責任之過失比例分配問題，並不因此影響被告刑事過
    失責任有無之認定，是本件被害人對於本件交通事故之發生
    雖與有前揭過失，仍不能解免被告應負之過失責任。
　㈦不採原鑑定結果之說明：
  ⒈本件經原審送請新北市政府車輛行車事故委員會鑑定後，鑑
    定結果認為：被告駕駛自用小客車無肇事因素，告訴人駕駛
    普通重型機車，行經設有號誌管制之路口，未依號誌管制（
    闖紅燈）行駛，為肇事原因，有新北市政府交通事件裁決所
    108年12月2日新北裁鑑字第1084712887號函暨其附件新北市
    政府車輛行車事故鑑定委員會鑑定意見書1份在卷可憑（見
    原審卷㈡第35至39頁）。　
  ⒉惟上開鑑定依據之佐證資料，其中關於號誌變換錄影部分，
    鑑定意見書乃認定記載「中華路往林口方向號誌變圓形綠燈
    與中華路往林口方向行人專用號誌綠燈『同步』」等語（見原
    審卷㈡第37頁下方），然依本院勘驗之結果，該行向圓形綠
    燈之燈號，並『非與同向行人號誌同步』，有本院前揭勘驗筆
    錄及截圖照片在卷可稽(見本院卷第98頁)，是上開鑑定意見
    所依憑之佐證資料，其認定內容顯有違誤，已有瑕疵。再者
    ，上開鑑定意見，未予審究被告駕駛車輛被告係在黃燈第4
    秒之際(當日下午1時29分56秒)即黃燈秒數最後1秒始駛抵停
    止線，於甫行經斑馬線、機車待轉區之區域，進入路口，號
    誌即轉換為紅燈，被告理當知悉其尚未通過路口時，號誌即
    將轉換為紅燈，應更加注意車前狀況、左右車流之動向，並
    隨時採取必要之安全措施，被告竟疏未注意車前狀況，亦未
    採取必要之安全措施，毫未減速貿然通過該路口，自有過失
    甚明，上開鑑定結果僅以告訴人未依號誌管制（闖紅燈）行
    駛，為肇事原因，未予衡酌被告是否有未注意車前狀況，並
    隨時採取必要之安全措施之過失，顯有未盡周全之處，自無
    從採認。　
  ㈧綜上所述，被告前揭所辯，顯為事後卸責之詞，難認可採。
    本件事證明確，被告之犯行洵堪認定，應依法論科。　
二、論罪科刑：
  ㈠按行為後法律有變更者，適用行為時之法律；但行為後之法
    律有利於行為人者，適用最有利於行為人之法律，刑法第2
    條第1項定有明文。查被告行為後，刑法第284條第1項規定
    業於108年5月29日經修正公布，並自同年月31日起生效施行
    。修正前刑法第284條第1項規定：「因過失傷害人者，處6
    月以下有期徒刑、拘役或5百元以下罰金。」；修正後該條
    則規定：「因過失傷害人者，處1年以下有期徒刑、拘役或1
    0萬元以下罰金。」經比較新舊法之結果，修正後該條項規
    定之有期徒刑刑度由6月以下提高至1年以下，且提高罰金刑
    之法定刑度，自應以修正前刑法第284條第1項規定較有利於
    被告，是依刑法第2條第1項前段規定，應適用修正前即行為
    法論處。
  ㈡核被告所為，係犯修正前刑法第284條第1項前段之過失傷害
    罪。又被告於案發後停留現場，於有偵查權限之機關及公務
    員發覺其犯罪前，向前往現場處理之警員表明其為肇事人並
    願接受裁判，有道路交通事故肇事人自首情形記錄表1紙在
    卷可稽（見偵卷第37頁），合於自首之規定，爰依刑法第62
    條前段之規定減輕其刑。
三、撤銷改判之理由及科刑審酌事項：
　㈠原審未予詳酌，遽以被告就本件車禍之發生，並無過失存在
    ，不能證明被告有過失傷害犯行，而為無罪之諭知，即有未
    洽。檢察官執此為由提起上訴，指摘原判決不當，為有理由
    ，應由本院予以撤銷改判。　　
　㈡爰以行為人之責任為基礎，審酌被告駕駛上開自用小客車違
    反前揭注意義務，致撞擊告訴人而肇事，並造成告訴人所受
    傷勢非輕，所為應予非難，惟考量被告於本件車禍事故，並
    非肇事主因，其過失情節尚屬輕微，兼衡被告自陳高職畢業
    之智識程度，家境勉持之家庭經濟狀況，擔任銷售業務員，
    需要撫養父母之生活狀況與經濟能力（見偵卷第5頁、原審
    卷㈡第60頁），暨其未能坦承犯行，且未與告訴人達成和解
    等一切情狀，量處如主文第2項所示之刑，並諭知易科罰金
    之折算標準，以示懲儆。
據上論斷，應依刑事訴訟法第369條第1項前段、第364條、第299
條第1項前段，刑法第2條第1項前段、修正前刑法第284條第1項
前段、刑法第62條前段、第41條第1項前段，刑法施行法第1條之
1第1項、第2項前段，判決如主文。
本案經檢察官張紜瑋提起公訴，檢察官李清友提起上訴，檢察官
陳昱旗到庭執行職務。
中　　華　　民　　國　　109 　年　　7 　　月　　30　 日
                  刑事第二十三庭審判長法　官  李釱任
                                      法　官  梁耀鑌
                                      法　官  連育群
以上正本證明與原本無異。
被告如不服本判決，應於收受送達後20日內向本院提出上訴書狀
，其未敘述上訴之理由者並得於提起上訴後20日內向本院補提理
由書（均須按他造當事人之人數附繕本）「切勿逕送上級法院」
。
                                      書記官  廖紫喬
中　　華　　民　　國　　109 　年　　7 　　月　　30　　日
附錄：本案論罪科刑法條全文　　　　　　　　　　  
修正前中華民國刑法(94.02.02)第284條
（過失傷害罪）
因過失傷害人者，處6月以下有期徒刑、拘役或5百元以下罰金，
致重傷者，處1年以下有期徒刑、拘役或5百元以下罰金。
從事業務之人，因業務上之過失傷害人者，處1年以下有期徒刑
、拘役或1千元以下罰金，致重傷者，處3年以下有期徒刑、拘役
或2千元以下罰金。